【裁判字號】    89,訴,1146
【裁判日期】    891013
【裁判案由】    偽造文書等
【裁判全文】
臺灣高雄地方法院刑事判決                        八十九年度訴字第一一四六號
    公  訴  人  臺灣高雄地方法院檢察署檢察官
    被      告  乙○○
右列被告因偽造文書等案件，經檢察官提起公訴（八十九年度偵字第八七九八號、第
八七九九號），本院判決如左：
    主  文
乙○○行使偽造私文書，足以生損害於他人，處有期徒刑參月，緩刑貳年。
    事  實
一、乙○○自任會首於民國八十七年三月五日召集每會會款新台幣（下同）一萬元之
    互助會，採內標制，每月五日開標，每逢單月之二十日加開一會，在高雄市○○○路一六五號開標，連同會首共計四十六名會員參加。乙○○因被他人倒債致資
    金融通困難而周轉不靈之故，竟意圖為自己不法之所有，於八十九年二月五日在
    空白紙上偽造會員丁○○之署押，並填寫三千元之標金，以表示為丁○○願以標
    單上所載之標金標取會款之意，持以行使參加競標並標得會款，嗣後再於同年二
    月八日收取會款時，向丁○○及方素月等活會會員訛稱是由甲○○得標，而向甲○○、己○○等活會會員佯稱係丁○○得標，致不知情之丙○○、甲○○、己○○、庚○○及其他活會會員陷於錯誤，以為係甲○○或丁○○得標而交付共十一
    會之活會會款予乙○○收受，而詐得計七萬七千元之金額，足生損害於甲○○、
    丁○○及其他活會會員。嗣於同年四月五日止會，經甲○○提起本件告訴後，始
    獲悉上情。
二、案經甲○○、丙○○、戊○○、己○○及庚○○訴請臺灣高雄地方法院檢察署檢
    察官偵查起訴。
    理  由
一、右揭事實，訊據被告乙○○坦承伊有冒標丁○○之會，開標時有寫標單等情不諱
    ，且經告訴人甲○○、己○○指訴之情節甚詳，並據告訴人己○○證陳：偵查中
    記載丁○○於八十九年二月五日（會單記載為二月八日）標取會款之會單，係伊
    根據被告之通知所記等詞明確，核與證人即活會會員丁○○於本院審理中結證稱
    ：伊並未於八十九年二月五日標會，直到年前要標會時，被告叫伊讓被告先標，
    因為伊有會單，上面均有登記等語相符，並有互助會單一紙在卷可資佐憑，故本
    件事證明確，被告犯行堪予認定，應依法論科。
二、按標單上僅記載姓名及競標之利息，並未書明「標單」字樣者，依我國民間互助
    會之習慣，可認定其上之文字，即為表示出標人及利息用意之證明，應屬刑法第
    二百二十條第一項之準文書，被告於互助會標會時，在空白紙上偽造丁○○之署
    押，並填寫競標利息之金額持之以競標，足以生損害於丁○○及其他活會會員，
    應成立刑法第二百十六條、第二百十條、第二百二十條第一項之行使偽造私文書
    罪。而被告偽造丁○○之署押，為其偽造文書之階段行為；其偽造私文書之低度
    行為，應為行使偽造私文書之高度行為所吸收，均不另論罪。又被告意圖為自己
    不法之所有，假冒丁○○之名義標取會款，以行使偽造私文書之方式施用詐術，
    使不知情之活會會員陷於錯誤而交付活會會款，所為係犯刑法第三百三十九條第
    一項之詐欺取財罪。被告一個詐取行為，使多數活會會員同時受害，觸犯數個構
    成要件相同之罪名，為想像競合犯，應僅論以一詐欺取財罪。其所犯行使偽造私
    文書及詐欺取財罪間，有方法結果之牽連關係，應從較重之行使偽造私文書處斷
    。公訴人以被告分別向甲○○、丙○○、己○○及庚○○等活會會員佯稱係丁○○得標，向活會會員丁○○佯稱係甲○○得標之行為，係基於概括犯意，連續所
    施行之詐欺行為，應依連續犯之規定，論以一罪，並加重其刑等語，固非無見，
    惟查，被告實施詐欺行為之時點，應係於其偽填丁○○姓名及願出標息三千元之
    標單，並持之以行使，使當次其他參與競標而落標或繳付活會會款之活會會員誤
    以為由丁○○或甲○○標取會款陷於錯誤，而交付活會會款予被告時，即行成立
    ，至於被告向其他活會會員佯稱係何人得標之行為，無非為其詐欺犯行成立後，
    為掩飾其犯行之詞，故未可將之視為其詐得活會會款之方法，故公訴意旨認此部
    分應成立刑法第三百三十九條第一項詐欺罪之連續犯，則容有誤會；再被告所召
    集之互助會，係採內標制，被告於八十九年二月五日冒用會員丁○○之名義表示
    欲以三千元之標金標取會款，則實際活會會員所交付之金額應分別為七千元，故
    被告本件犯行所得，則應以七千元乘以全部活會會員數計十一名，而為七萬七千
    元，公訴意旨認係十一萬元，則容有未洽，均併此敘明。爰審酌被告於犯罪後坦
    承犯行，並積極與告訴人達成和解，此有被告及告訴人所出具之返還會款紀錄、
    協調同意書及附表各一紙在卷可資佐憑，並於當庭向告訴人道歉，告訴人亦表明
    不願深究之旨，此復有本院八十九年年六月九日訊問筆錄之記載足稽，顯見其深
    具悔意，犯罪後態度良好，且所詐得之金額非鉅等一切情狀，量處如主文所示之
    刑。未查，被告前未曾受有期徒刑以上刑之宣告，此有卷附之臺灣高雄地方法院
    檢察署刑案資料查註紀錄表在卷憑參，因一時貪慾圖便短於思慮，致觸犯本案犯
    行，經此刑之教訓，當知所警愓，信無再犯之虞，本院認為前開對其刑之宣告，
    以暫不執行為當，爰宣告緩刑二年，以啟自新。又被告偽造丁○○署押之標單，
    於開標後即已丟棄滅失，業據被告陳明在卷，衡情與一般民間互助會之習慣相同
    ，故該標單已滅失之事實堪予認定，該標單既已滅失，其上偽造丁○○署押亦已
    不復存在，故均不予宣告沒收，附此敘明。
據上論斷，應依刑事訴訟法第二百九十九條第一項前段、刑法第二百十六條、第二百
十條、第三百三十九條第一項、第五十五條、第七十四條第一款，罰金罰鍰提高標準
條例第一條前段，判決如主文。
中      華      民      國      八十九      年      十      月    十三  日
                                   臺灣高雄地方法院刑事第二庭
                                         法  官    李代昌
右正本證明與原本無異。
如不服本判決，應於判決送達後十日內，向本院提出上訴狀。
                                         書記官    吳韻芳
中      華      民      國      八十九      年      十      月    十三  日
附錄本判決論罪科刑適用法條
刑法第二百十條
偽造、變造私文書，足以生損害於公眾或他人者，處五年以下有期徒刑。


司法院資訊處製作；財團法人民間司法改革基金會備份。
